【裁判字號】    97,消債更,149
【裁判日期】    970724
【裁判案由】    更生事件
【裁判全文】
臺灣臺南地方法院民事裁定           97年度消債更字第149號
聲  請  人  甲○○
上列當事人聲請消費者債務清理事件，本院裁定如下：
    主  文
聲請駁回。
聲請費用由聲請人負擔。
    理  由
一、按債務人與金融機構協商成立者，不得聲請更生或清算，但
    因不可歸責於己之事由，致履行顯有重大困難者，不在此限
    ；本條例施行前，債務人依金融主管機關協調成立之中華民
    國銀行公會會員辦理消費金融案件無擔保債務協商機制與金
    融機構成立之協商，準用前項之規定，消費者債務清理條例
    第151 條第5 項、第6 項分別定有明文。又聲請更生或清算
    不合程式或不備其他要件者，法院應以裁定駁回之，但其情
    形可以補正者，法院應定期間先命補正，復為同條例第8 條
    所明定。依其立法理由可知，債務清償方案成立後，固由債
    務人按其條件履行，惟需於其後發生情事變更，在清償期間
    收入或收益不如預期，致該方案履行困難甚或履行不能，因
    不可歸責於己，始能聲請更生或清算。此項規定旨在避免債
    務人任意毀諾已成立之協商，濫用更生或清算之裁判上債務
    清理程序，蓋以債務清償方案係經當事人行使程序選擇權所
    為之債務清理契約，債務人應受該成立之協議所拘束。債務
    人既已與金融機構協商成立，如認該協商方案履行有其他不
    適當情形，自仍應再循協商途徑謀求解決。
二、本件聲請人主張：其有不能清償債務情事，於民國（下同）
    95年間提出債權人清冊，以書面向最大債權金融機構台新銀
    行請求共同協商債務清償方案，並於95年4月28日成立協商
    ，每月應繳金額新臺幣（下同）16,244元，因聲請人月收入
    約21,000元，扣除每月必要支出水電費1,300元、房租2,500
    元、膳食費5,000元、電話費400元、扶養子女費用5,000 元
    ，合計14,200元後，僅餘6,800元，實無力履行前開協商條
    件16,244元，銀行單方面提出之協商方案，未考慮聲請人實
    際清償能力，酌留債務人及其家人生活所需，是顯因非可歸
    責於聲請人之事由，致履行原協商內容有重大困難，應仍得
    聲請更生。又其無擔保或無優先權之債務總額未逾1,20 0
    萬元，復未經法院裁定開始清算程序或宣告破產，爰向本院
    聲請更生等語。
三、經查：
(一)、聲請人即債務人甲○○前於消費者債務清理條例施行前，依
    金融主管機關協調成立之中華民國銀行公會會員辦理消費金
    融案件無擔保債務協商機制與金融機構於95年4 月28日成立
    協商，當時聲請人之無擔保債務總額為1,299,554 元，雙方
    約定債務人每月應償還款項為16,244元，聲請人自95年5 月
    10日起開始依約繳款，迄今尚在履約中，所餘無擔保債務總
    額合計948,856 元等情，有財團法人金融聯合徵信中心之當
    事人綜合信用報告、協議書及無擔保債務還款計劃等件附卷
    可稽，堪信為真實。
(二)、聲請人雖主張其於消費者債務清理條例施行前，依金融主管
    機關協調成立之中華民國銀行公會會員辦理消費金融案件無
    擔保債務協商機制與金融機構成立之協商，然聲請人每個月
    收入扣除依協商條件應清償之金額，無法負擔其基本生活及
    扶養子女之必要支出，係因不可歸責於聲請人之事由，致履
    行顯有重大困難，為此應仍得聲請更生等語。惟查：
  1.聲請人任職於東方交通有限公司，有在職證明書可稽，其雖
    陳稱每月薪資約21,000元，並提出96年度各類所得扣繳暨免
    扣繳憑單為證，然經本院依職權調閱勞保局電子閘門查詢投
    保資料查知，聲請人自93年5月14日起在臺南縣汽車駕駛員
    職業工會投保勞工保險薪資為36,300元，並自95年7月1日起
    調整投保薪資為40,100元等情，有勞保局電子閘門查詢投保
    資料附卷可稽，復經本院函詢臺南縣汽車駕駛員職業工會，
    其回覆稱「本會會員甲○○君於93年5月14日加入公會即辦
    理勞健保加保手續，據柯君口述其從事駕駛工作，平均收入
    約36,300元，便以之申報該投保薪資，事隔2年後即95年6月
    29 日該君要求投保40,100元，符合勞保調整投保薪資查核
    標準與制度，．．．不經查核即予受理」等語，亦有該職業
    工會97年6月26日南縣汽駕工總字第0970000089號函在卷可
    參，聲請人所據以投保之月薪既為40,100元，足見其所稱每
    月薪資僅約21,000元云云，顯非事實，自無可採。
  2.次查，聲請人自陳基本生活費用每月9,200元，已如上述；
    又聲請人對其子柯乃豪（76年2月28日生）每月支付扶養費
    5,000元，業據其提出有財產狀況說明書、戶籍謄本等件可
    證，則聲請人每月之必要支出為14,200元（計算式：
    9,200+5,000=14,200），然聲請人所據以投保勞保之每月薪
    資既高達40,100元，則以此月薪收入扣除上開基本開銷，尚
    有25,900元之餘額，並非不能履行聲請人依債務協商約定每
    月應償還之款項16,244元。況聲請人之配偶陳淑娟95年度有
    薪資所得404,060、1,170元，並有營利所得1902元、其他所
    得3,000元，此有95年度綜合所得稅核定通知書可稽。按
    夫妻互負扶養之義務；負扶養義務者有數人而其親等同一時
    ，應各依其經濟能力，分擔義務，此觀民法第1116條之1、
    第1115條第3項規定即明。是若聲請人因需償還本件協商之
    債務，致其經濟能力較差，亦非不得由其有相當資力之配偶
    陳淑娟分擔較多聲請人之子柯乃豪之扶養費用，將使聲請人
    履行本件協商後應清償之金額，更無困難。
  3.末查，聲請人自95年4月28日與最大債權銀行台新銀行成立
    協商後，共繳款24期，至97年4月10日仍在如期履約中，有
    聯合徵信中心綜合信用報告附卷足憑，顯見聲請人並非不能
    履行債務甚明。是故，依聲請人之前揭財產狀況，難謂聲請
    人於與金融機構之債權人協商成立後，有何因不可歸責於聲
    請人致履行顯有重大困難之事由存在。
四、綜上所述，聲請人於消費者債務清理條例施行前，既已與金
    融機構之債權人依金融主管機關協調成立之中華民國銀行公
    會會員辦理消費金融案件無擔保債務協商機制成立協商，且
    又無因不可歸責於己致履行顯有重大困難之事由，則其聲請
    更生，顯然違背消費者債務清理條例第151條第6項準用同條
    第5項前段之規定，從而，依上開說明，應予駁回其更生之
    聲請，爰裁定如主文。
中    華    民    國    97    年    7    月    24    日
                  民事第三庭  法    官  孫玉文
上為正本係照原本作成。
如不服本裁定，應於裁定送達後10日內，以書狀向本院提出抗告
，並繳納抗告費新臺幣1千元。
中    華    民    國    97    年    7    月    24    日
                              書 記 官  蘇玟心


司法院資訊處製作；財團法人民間司法改革基金會備份。
